【裁判字號】    98,易,803
【裁判日期】    980731
【裁判案由】    重利
【裁判全文】
臺灣臺北地方法院刑事判決               98年度易字第803號
公  訴  人  臺灣臺北地方法院檢察署檢察官
被      告  乙○○
選任辯護人  張振興律師
上列被告因重利案件，經檢察官提起公訴（97年度偵字27043號
），本院判決如下：
    主  文
乙○○乘他人急迫貸以金錢，而取得與原本顯不相當之重利，處
有期徒刑肆月，如易科罰金，以新臺幣壹仟元折算壹日。
    事  實
一、乙○○，綽號為「陀螺」，並自稱為「謝明昌」，明知甲○
    ○正值急迫缺錢之際，復明知一般借貸契約之法定最高利率
    為年息百分之二十，竟基於取得與原本顯不相當重利之故意
    ，以行動電話號碼0000000000號為聯絡方式，於
    民國九十六十二月至九十七年一月二十八日間某日，趁甲○
    ○為償還其所積欠其他地下錢莊之金錢債務，需款孔急等急
    迫情形之際，由甲○○真實姓名年籍不詳之友人介紹，而貸
    予甲○○新臺幣（以下同）三萬元，利息計算方式為以每十
    天為一期，每一萬元每期利息為一千元，一個月三期，每月
    利息高達三千元，其月利率高達百分之三十（換算週年利率
    為百分之三百六十）。嗣甲○○則於借款後償還借款，最後
    連同本金三萬元及利息九千元，共計償還本金及利息三萬九
    千元予乙○○，由乙○○取得與原本顯不相當之本金月利率
    百分之三十即週年利率百分之三百六十之重利九千元。
二、案經臺灣臺北地方法院檢察署檢察官自動檢舉偵查起訴。
    理  由
壹、程序方面（證據能力部分）
一、按，被告以外之人於審判外之言詞或書面陳述，除法律有規
    定者外，不得作為證據；又被告以外之人於偵查中向檢察官
    所為之陳述，除顯有不可信之情況者外，得為證據，刑事訴
    訟法刑事訴訟法第一百五十九條第一項、第一百五十九條之
    一第二項分別定有明文。查證人即被害人甲○○於檢察官偵
    訊時之證述，業經具結在卷，復觀察其證述之作成情況，核
    無顯有不可信之情況，乃傳聞證據之例外情形，應有證據能
    力。
二、次按，被告以外之人於檢察事務官、司法警察官或司法警察
    調查中所為之陳述，與審判中不符時，其先前之陳述具有較
    可信之特別情況，且為證明犯罪事實存否所必要者，得為證
    據，刑事訴訟法第一百五十九條之二定有明文。所謂「顯有
    不可信性」與「相對特別可信性」，係指陳述是否出於供述
    者之真意、有無違法取供情事之信用性而言，故應就偵查或
    調查筆錄製作之原因、過程及其功能等加以觀察其信用性，
    據以判斷該傳聞證據是否有顯不可信或有特別可信之情況而
    例外具有證據能力，又先前之陳述如係出於自然之發言、臨
    終前之陳述或違反自己利益之陳述等，則在此特別情形下所
    為之陳述，其虛偽之可能性通常較低，可信程度相對提高，
    而可信之特別情況應依陳述時之客觀情況綜合比較判斷，即
    先前陳述須未受污染，且無不當外力介入，最高法院九十四
    年度臺上字第六二九號、第五四九０號、第五六八一號判決
    意旨可供參照。查，證人甲○○於偵查中檢察事務官詢問時
    之證述，依刑事訴訟法第一百五十九條第一項規定，固無證
    據能力，惟其已於本院審理時到庭具結作證，本院自得參酌
    其於本院審理暨偵查中之證詞，苟偵查中之證詞，與審判中
    所述不符部分，具有較可信之特別情況，且為證明犯罪事實
    存否所必要者，當得為證據。而審諸其於偵查中接受上開詢
    問時，距其於本院審判期日時到庭作證，相隔已久，足認其
    於偵查中檢察事務官詢問時之記憶應較本院審理時清晰，且
    顯然較無外力干擾或介入而為陳述，其於偵查中之陳述，亦
    無違法取供或其他不自由之情形，自堪認其於偵查中所為證
    述之客觀外部情況，當有可信性特別情況。參以其之證述涉
    及被告有無本案重利罪犯行之事實，乃用以證明被告犯罪與
    否，是其之證詞對被告犯罪事實之存否具有必要性，亦堪認
    定。從而，本院認其於偵查中檢察事務官詢問時之證述符合
    前述「可信性」及「必要性」要件，倘其於偵查時所為之證
    述與本院審理中不符，其先前之陳述因具有較可信之特別情
    況，且為證明犯罪事實存否所必要者，自得為證據。
三、再按，被告以外之人於審判外之陳述，雖不符前四條之規定
    ，而經當事人於審判程序同意做為證據，法院審酌該言詞陳
    述或書面陳述作成時之情況，認為適當者，亦得為證據。當
    事人、代理人或辯護人於法院調查證據時，知有刑事訴訟法
    第一百五十九條第一項不得為證據之情形，而未於言詞辯論
    終結前聲明異議者，視為有前項之同意，同法第一百五十九
    條之五規定甚明。查，本院認定犯罪事實所憑之其餘證據，
    尚有部分屬傳聞證據，惟檢察官、被告及其選任辯護人均未
    於本院言詞辯論終結前聲明異議，本院審酌該等書面陳述作
    成之情況，並無非出於任意性或不正取供，或違法或不當情
    事，且客觀上亦無不可信之情況，堪認為適當，依刑事訴訟
    法第一百五十九條之五第二項規定，均得作為證據，先予敘
    明。
貳、實體方面
一、訊據被告固坦承其綽號為「陀螺」，且確實有自稱為「謝明
    昌」，並有借款三萬元予證人甲○○，惟矢口否認有何上開
    重利犯行，辯稱：伊係於九十六年十二月間，經友人介紹，
    借款三萬元予甲○○，月息二分即借款一萬元，利息二百元
    ，約定九十七年一月底前還清本息，但於九十七年一月二十
    八日前，甲○○僅償還二萬五千元，尚欠款五千元，利息均
    未給付，甲○○才在九十七年一月二十八日電話中告知無法
    還清尾款，希望將一部份債務由其處理，伊不同意後，甲○
    ○即未再還款，是甲○○所欠之本息均未還清，伊自無重利
    之犯行，且甲○○是一位舉債養債之人，有向錢莊借錢之經
    驗，故無何急迫、輕率、無經驗之情云云。惟查：
 (一) 被告綽號為「陀螺」，並自稱為「謝明昌」，且確實有於九
    十六十二月至九十七年一月二十八日間某日，由真實姓名年
    籍不詳之友人介紹，而貸予甲○○三萬元，並曾於九十七年
    一月二十八日下午五時二十三分以行動電話號碼00000
    00000號與證人甲○○就上開款項之還款事宜進行聯絡
    等情，為被告於本院審理中所自承（見本院卷第三一頁反面
    至第三二頁），且經證人甲○○於本院審理中具結證稱：上
    開通聯紀錄是因為本來借款是講一個月，但時間到了，伊沒
    有還，所以被告就打電話給伊，伊就說不好意思，等伊過完
    年後拿到錢再還被告等語明確（見本院卷第二九頁反面），
    並有被告行動電話號碼0000000000號通聯調閱查
    詢單在卷可稽（見臺灣臺北地方法院檢察署九十七年度他字
    第八三二號卷第九二頁至第九四頁）。
 (二) 而被告借款三萬元予證人甲○○，利息計算方式為以每十天
    為一期，每一萬元每期利息為一千元，一個月三期，每月利
    息高達三千元，其月利率高達百分之三十，換算週年利率為
    百分之三百六十，嗣證人甲○○連同本金三萬元及利息九千
    元，共計償還本金及利息三萬九千元予被告，由被告取得與
    原本顯不相當之本金月利率百分之三十即週年利率百分之三
    百六十之重利九千元乙情，業據證人甲○○於偵查中檢察事
    務官詢問時明確證稱：伊透過朋友介紹向自稱「謝明昌」之
    人借三萬元，利息計算方式為一個月要付九千元的利息，但
    伊不希望「謝明昌」知道伊有來作證，因為「謝明昌」知道
    伊家地址，因為在借錢之前，「謝明昌」有來伊家了解一下
    經濟狀況，才決定要不要借伊錢，這是你情我願的事，伊願
    意付那麼多利息，在還沒還本金之前，每十天要還三千元利
    息等語（見同上他字卷第一二五頁）屬實，並於偵查中檢察
    官訊問時具結證稱：伊是因為急用，透過朋友介紹，伊有跟
    被告碰面，利息是伊跟被告商量之後，心甘情願付的，是一
    萬元收一千元利息，本來說好借一個月，但一個月後伊還不
    出來，被告讓伊延一個月，伊最後付的是三萬九千元等語（
    見同上他字卷第一三四頁至第一三五頁）明確。雖證人甲○
    ○嗣於本院審理中結稱：伊還被告的錢，算利息還差被告一
    萬元，因伊想比照給錢莊的一萬元本金一個月利息三千元給
    被告，但伊跟被告間借錢沒有約定利息，伊本來是想還三萬
    九千元，但後來伊還兩萬多元，尚欠被告一萬元等語（見本
    院卷第二七頁至第二八頁），然核諸證人於本院審理中亦結
    稱：伊向被告借錢是因為被告利息比較低等語（見本院卷第
    二七頁）顯見，證人甲○○上開證述與被告之間並未約定利
    息乙情，前後多所矛盾，且衡諸證人甲○○於偵查中就與被
    告間利息之計算方式、確實還款金額，均證述明確，反於本
    院審理中，就該等事項，閃爍其詞，對被告多所迴護，再衡
    以其於本院審理中結稱：因被告知道伊家，如果被告知道伊
    來作證會來問，這樣伊不好意思，畢竟被告有借伊錢乙情（
    見本院卷第二九頁），是認證人甲○○於本院審理時所為之
    上開證詞，實與其前於偵查中所為其餘證詞前後不一，無可
    憑信。是被告辯稱其借款三萬元予證人甲○○，月息二分即
    借款一萬元，利息二百元云云，顯屬虛妄。被告與證人甲○
    ○有為上開利息之約定，月利率高達百分之三十，換算週年
    利率為百分之三百六十，並有取得與原本顯不相當重利九千
    元之事實，堪可認定。
 (三) 再按「刑法之重利罪，須乘他人急迫、輕率或無經驗，貸以
    金錢或其他物品，而取得與原本顯不相當之重利者，始足成
    立。其所謂與原本顯不相當之重利，係指就原本利率、時期
    核算及參酌當地之經濟狀況，較之一般債務之利息，顯有特
    殊之超額者而言。」，有最高法院八十八年度台上字第二三
    九六號裁判可參。經查，證人甲○○於偵查中檢察事務官詢
    問時證稱：伊當時是因為快過年沒錢，所以，透過朋友介紹
    去跟被告借錢的等語（見同上他字卷第一二四頁），復於本
    院審理中具結證稱：伊向被告借錢是因為快過年沒有錯，但
    實際是為了要還錢給錢莊，才向被告借錢，因為時間到了錢
    莊會來跟伊要錢，伊是在這樣的情況下才跟被告借錢，伊當
    時也找不到別的錢莊借錢，所以朋友就介紹伊跟被告借錢等
    語（見本院卷第二九頁至第二九頁反面）綦詳，再核諸證人
    甲○○上開證述在借錢之前，被告有至證人甲○○家中了解
    一下經濟狀況，才決定要不要借錢給證人甲○○乙情，足認
    證人甲○○確係出於急迫而向被告借錢，且被告明知證人甲
    ○○正值急迫缺錢之際，猶基於取得與原本顯不相當重利之
    故意，趁證人甲○○為償還其所積欠其他地下錢莊之金錢債
    務，需款孔急等急迫情形之際，貸以證人甲○○金錢，以取
    得與原本顯不相當重利九千元之事實。又本件被告借款予證
    人甲○○收取之利息分別為月利率本金百分之三十（即週年
    利率百分之三百六十），高出民法第二百零三條所定週年利
    率百分之二十之利息上限甚多，再參酌現今社會經濟狀況，
    銀行利率均一再調降，一般民間借貸利息雖較銀行貸出利率
    為高，然依被告上揭借貸利率觀之，其所收取之利息亦與所
    貸之金額顯不相當，益徵證人甲○○之所以願付如此高額利
    息，無非急迫需用金錢，被告乘證人甲○○急迫之際貸予金
    錢，謀取與原本顯不相當重利之情，至為明確。是被告辯稱
    證人甲○○是一位舉債養債之人，有向錢莊借錢之經驗，故
    無何急迫、輕率、無經驗之情云云，礙難採憑。
 (四) 至被告雖辯稱：九十七年一月二十八日前，證人甲○○僅償
    還二萬五千元，尚欠款五千元，利息均未給付，甲○○才在
    九十七年一月二十八日電話中告知無法還清尾款，希望將一
    部份債務由其處理，伊不同意後，甲○○即未再還款，是甲
    ○○所欠之本息均未還清，伊自無重利之犯行云云，惟查，
    被告所辯與證人甲○○上開證述業已償還被告本金及利息共
    計三萬九千元乙情不符，已難採憑，且參諸被告與證人甲○
    ○素昧平生僅係透過友人介紹由被告貸予款項，且被告係為
    賺取利息而借款予證人甲○○，於被告未如期還款之際，猶
    於九十七年一月二十八日請求證人甲○○返還上開債務，焉
    有可能在證人甲○○嗣後未償還本金及利息之時，反任由證
    人甲○○拖欠，而無需證人甲○○還款，是被告上揭所辯，
    顯係事後翻異之詞，礙難採信。況清償人所提出之給付應先
    抵充利息，次充原本，民法第三百二十三條定有明文，再所
    謂「取得」與原本顯不相當之重利，係指行為人已由借貸人
    一方獲得該顯不相當之重利者而言，至取得之時期方式如何
    ，為於借貸時同時扣取，抑按日按月交付，及已取得之多寡
    及次數與債務人是否承認，皆非所問，是被告確已向證人甲
    ○○取得與原本顯不相當之重利，亦可認定，故被告上開所
    辯，顯屬誤會。
 (五) 綜上所述，本件事證明確，被告有乘他人急迫貸以金錢而取
    得與原本顯不相當之重利之犯行，堪以認定，應依法論科。
二、核被告所為，係犯刑法第三百四十四條之重利罪。爰審酌被
    告乘他人急迫，貸以金錢，而取得與原本顯不相當之重利，
    對經濟較為弱勢民眾之日常生計產生一定程度之影響，且本
    件被告所收取之利息高達週年利率百分之三百六十，且於犯
    罪後猶未能坦認犯行，惟念被告借款規模並非龐大，所收取
    利息數額僅數千元，暨考量被告之素行、生活狀況、智識程
    度、犯罪之動機等一切情狀，量處如主文所示之刑，並諭知
    易科罰金之折算標準，以為懲儆。
據上論斷，應依刑事訴訟法第二百九十九條第一項前段，刑法第
三百四十四條、第四十一條第一項前段，刑法施行法第一條之一
第一項、第二項前段，判決如主文。
本案經檢察官賴秋萍到庭執行職務。
中    華    民    國    98    年    7    月    31     日
                  刑事第五庭  審判長  法  官  黃程暉
                                      法  官  李宜娟
                                      法  官  鄭昱仁
以上正本證明與原本無異。
如不服本判決應於收受送達後10日內向本院提出上訴書狀，並應
敘述具體理由；其未敘述上訴理由者，應於上訴期間屆滿後20日
內向本院補提理由書（均須按他造當事人之人數附繕）「切勿逕
送上級法院」。
                                      書記官  宋德華
中    華    民    國    98    年    7     月    31    日
附錄本件論罪科刑法條：
中華民國刑法第344條
（重利罪）
乘他人急迫、輕率或無經驗貸以金錢或其他物品，而取得與原本
顯不相當之重利者，處1年以下有期徒刑、拘役或科或併科1千元
以下罰金。


司法院資訊處製作；財團法人民間司法改革基金會備份。
